【裁判字號】    89,訴,918
【裁判日期】    950821
【裁判案由】    貪污等
【裁判全文】
臺灣臺北地方法院刑事判決               89年度訴字第918號
    公  訴  人  臺灣臺北地方法院檢察署檢察官
    被      告  亥○○
                酉○○
                庚○○
                子○○
                甲○○
    上五人共同
    選任辯護人  薛松雨律師
                王玫珺律師
    被      告  癸○○
    選任辯護人  張世柱律師
    被      告  辰○○
    選任辯護人  邱俊哲律師
    被      告  乙○○
    選任辯護人  林聖彬律師
                劉昌崙律師
    被      告  壬○○
    選任辯護人  黃明郎律師
    被      告  寅○○
                卯○○
    上二人共同
    選任辯護人  游孟輝律師
上列被告因貪污等案件，經檢察官提起公訴（88年度偵字第2465
7號、89年度偵字第5168號、89年度偵字第11078號），本院判決
如下：
    主  文
亥○○、酉○○、庚○○、子○○、甲○○、癸○○、辰○○、
乙○○、壬○○、寅○○、卯○○均無罪。
    理  由
一、本件公訴意旨略以：（一）被告亥○○係前臺北縣政府工務
    局長（民國83年1月至85年1月），被告癸○○係前臺北縣政
    府建設局長（82年4月至83年4月），被告辰○○係前臺北縣
    政府工務局技正、建設局核稿技正（72年至85年7月），被
    告酉○○係前臺北縣政府工務局技正（78年至86年），被告
    庚○○係前臺北縣政府工務局技正（72年12月至86年3月）
    ，被告子○○係前臺北縣政府工務局建管課長（84年4月至
    85年7月），現任工務局副局長，被告甲○○係前臺北縣政
    府工務局建管課技士兼施工組組長（81年至85年），被告乙○○係前臺北縣政府工務局建管課技士（81年至85年）、被
    告丙○○（業於民國92年5月2日死亡，另由本院以89年度訴
    字第918號判決不受理在案）係前臺北縣政府工務局建管課
    技士（82年至86年6月）、被告壬○○為現任臺北縣政府工
    務局建管課技士（84年迄今），上開人等於任職期間，均為
    依據法令從事公務之人員；被告寅○○為喬冠營造有限公司
    負責人、被告卯○○為喬冠營造有限公司股東。（二）緣臺
    北縣政府於82年2月10日以北府工總字第45115號函頒「臺北
    縣民間申請設立工程廢土棄置場審查作業要點」規定，由縣
    政府工務局、地政局、農業局、環保局及警察局等單位組成
    廢土案申請專案小組，縣長尤清指派建設局局長即被告癸○○擔任該小組執行秘書（83年3月起，由工務局亥○○擔任
    該小組執行秘書），另由建設局技正即被告辰○○協助推動
    小組業務，規定工務局受理棄土場設置申請案後，應送該小
    組各單位個別審查，再交付集體審查做成決議，送交縣長做
    最後裁定。82年4月間，福國建設公司前任董事長及安坑棄
    土場實際負責人陳明雄以其子陳鴻亮名義向臺北縣政府申請
    在新店市○○段小粗坑小段21地號等編為山坡地保育區之48
    筆土地設置安坑棄土場（82年6月申請人變更為洪讀【已歿
    】，83年6月再改為洪守訓），並由該公司職員黃韻德（業
    由臺灣高等法院以92年度上訴字第2168號判決無罪確定在案
    ）出面委託鉅翰工程顧問股份有限公司負責該場之設計規畫
    及水土保持計畫書等事宜。臺北縣政府工務局技士即被告丙○○於受理本申請案後，明知前述48筆土地中，僅有35筆土
    地領有開發許可及雜項執照（78店雜字第024號），得做為
    開發建築之用，餘13筆土地未經申請開發許可及雜項執照，
    依法不得開發使用，竟仍依上開審查作業要點規定，將本案
    簽送廢土案申請專案小組之各單位審查，地政局書記辛○○
    審查本案時發現，該48筆土地中，計有安坑段小粗坑小段15
    6之1、141之2、143之2等地號三筆土地編定為山坡地保育區
    水利用地，同小段8、151等地號二筆土地編定為山坡地保育
    區丙種建築用地，同小段53地號土地係編定為山坡地保育區
    礦業用地，同小段159之1地號土地係編定為山坡地保育區交
    通用地，依「非都市土地使用管制規則」，上開水利、丙建
    、礦業及交通用地均不得設立棄土場，乃於82年9月8日在地
    政局審查表審查事項「一、申請使用土地是否符合非都市土
    地使用管制規則」，勾選「否」，並簽註表示反對意見，詎
    料次日（82年9月9日）召開安坑棄土場第二次綜合審查會時
    ，會議主持人即被告癸○○、辰○○及記錄丙○○等人基於
    犯意聯絡，明知前情，仍罔顧法令，做成違法決議，同意於
    前開水利、丙種建築、礦業、交通等四種用地7筆土地設置
    安坑棄土場，會後並由被告辰○○做成不實會議紀錄手稿乙
    份，先送被告癸○○核閱同意後，交予被告丙○○做成正式
    會議紀錄，並循序簽陳縣長核示。83年1月7日縣府秘書郭吉
    仁於審核本案時，批示「…申請使用土地不符非都市土地使
    用管制規則，其不符法規情形為何？…擬請說明分析。…是
    否位於水資源保護區？…」等兩點待查事項退回工務局續辦
    ，詎本案接辦承辦人即被告乙○○（83年1月15日接辦）亦
    基於犯意聯絡，僅就是否位於水資源保護區部分，函請自來
    水公司解釋，而對水利、交通、丙建及礦業等用地不符非都
    市土地使用管制規則部分略而不查，於83年9月1日簽呈略以
    「…申請使用土地不符非都市土地使用管制規則乙節，查本
    案復於第二次綜合審查會提報討論，與會各單位共同認定結
    論（二）之（2）為農牧用地…本申請案正式核准」企圖矇
    混過關。工務局長即被告亥○○審核時，亦基於犯意聯絡，
    明知用地不符規定且被告乙○○答非所問，其未表示反對意
    見，並於83年12月27日主持安坑棄土場第三次審查會時，在
    無任何地政局人員與會情形下，逕自做成結論（一）「本案
    為洪守訓君申請於新店市○○段小粗坑小段21地號等48筆土
    地設置營建工程廢棄土棄置場，為綠野香波社區開發案之裡
    地，本案若核准為棄土場，仍做為原編定用地使用，不作為
    建築用地使用」，同意前述用地設置安坑棄土場，會中並做
    成「本案核准設置後，請向本府工務局申請雜項執照後依規
    定辦理」（見結論（三）第十五點），並函送業者參辦。84
    年4月10日業者陳明雄以洪守訓名義行文縣政府，以「棄土
    場係屬鈞府於北府工建字第252807號函（經查為福國安康社
    區開發案）准開發許可內之裡地，並領有店什字第024號什
    項執照及領有店什使字第038號之使用執照在案」為由，向
    縣政府工務局建管課申請啟用安坑棄土場，承辦人即被告乙○○應知「挖填土石為雜項工作物」、「雜項工作物之建築
    應申請雜項執照」及「山坡地開發建築，應依申請開發許可
    、雜項執照及建築執照順序申請辦理」，為建築法第7條、
    第28條、山坡地開發建築管理辦法第4條明文規定，及查知
    棄土場所在之48筆土地中，僅35筆土地屬另案福國安康社區
    範圍，領有店雜字第024號雜項執照，惟餘十三筆土地既無
    山坡地開發許可亦無雜項執照，且已有無照施工之事實，乃
    簽陳要求業者依規定申請雜項執照，經課長即被告子○○決
    行後駁回申請；詎料84年5月10日，業者再次以相同理由出
    具申請書，向臺北縣政府申請免辦雜項執照，福國建設事業
    股份有限公司職員黃韻德並送交偽造「大邦建築師事務所」
    名義出具之「臺北縣新店市○○段小粗坑小段棄土場申請計
    劃防災措施暨設施已完工證明書」乙份予縣府審核，工務局
    承辦人即被告乙○○、施工組長即被告甲○○、建管課長即
    被告子○○、技正即被告庚○○、酉○○及局長亥○○等人
    ，明知該棄土場48筆土地中僅部分35筆土地領有山坡地開發
    許可及雜項執照，且棄土場之必要水土保持設施如擋土牆、
    沈沙池、攔沙壩、豎井及涵管等雜項工作物依法均應申請雜
    項執照，竟罔顧法令，基於犯意聯絡，由被告乙○○於84年
    5月19日簽以「說明三、當時未要求請領雜項執照，且本案
    申請地點係位於綠野香坡社區開發範圍之裡地內，故四週均
    為社區開發之用地；本案申請人亦已於周圍之防災措施暨安
    全設施均已施作完成，並經監造之建築師簽證安全無虞。」
    ，擬同意安坑棄土場免辦雜項執照，並循序陳送被告甲○○
    、子○○、庚○○、酉○○及亥○○核批後，再送縣長尤清
    核准。嗣後，本案第三任承辦人即被告壬○○（84年6月13
    日接任）亦明知前開棄土場免辦雜項執照於法無據，仍續於
    84年7月6日依被告乙○○84年5月19日簽，奉批辦稿行文業
    者同意免辦雜項執照，並於84年8月18日辦理現場會勘，製
    作不實會勘紀錄，偽稱「本棄土場係本府北府工建字第2528
    07號函准開發許可內之裡地，並領有店雜字第024號什照及
    店什使字第038號之使用執照……」，復於84年8月31日循序
    簽陳縣長尤清擬正式核准安坑棄土場設置時，工務局長即被
    告亥○○於函稿簽註意見「請依262909號函補附施工檢驗紀
    錄及安全無虞之簽證憑核」。被告寅○○及卯○○兩人，基
    於共同之犯意，明知喬冠營造有限公司未依鉅翰工程顧問有
    限公司設計之相關擋土及排水設施圖說施作水土保持工程，
    且僅承作該場洗車台、沈沙池及部分水溝整修工程，竟協助
    業者出具不實證明書乙份送交工務局，偽稱「…查該棄土場
    之擋土及排水安全設施等工作確經承造單位依該棄土場設計
    圖說施做完成，安全應無虞」。安坑棄土場於84年10月13日
    正式啟用，核准容留棄土380萬立方米，依當時該場販售建
    築物報請開工所需之「棄土證明」每立方米約新臺幣（下同
    ）40元，實際至該場傾倒棄土另收費每立方米約135元計算
    ，上開公務員等總計圖利業者金額達66500餘萬元。因認被
    告亥○○、癸○○、辰○○、酉○○、庚○○、子○○、甲○○、乙○○及壬○○上開所為均涉有修正前貪污治罪條例
    第6條第1項第4款之圖利罪嫌，而被告癸○○、辰○○及壬○○另涉有刑法第213條之公務員登載不實公文書罪嫌，又
    被告寅○○及卯○○上開所為則涉有刑法第215條之業務登
    載不實文書罪嫌。
二、按被告未經審判證明有罪確定前，推定其為無罪；又犯罪事
    實應依證據認定之，無證據不得認定其犯罪事實；又不能證
    明被告犯罪者，應諭知無罪之判決，刑事訴訟法第154條第1
    項、第2項及第301條第1項分別定有明文。又事實之認定，
    應憑證據，如未能發現相當證據，或證據不足以證明，自不
    能以推測或擬制之方法，為裁判基礎（最高法院40年度臺上
    字第86號判例參照）。另認定犯罪事實所憑之證據，雖不以
    直接證據為限，間接證據亦包括在內；然而無論直接或間接
    證據，其為訴訟上之證明，須於通常一般之人不致有所懷疑
    ，而得確信其為真實之程度者，始得據為有罪之認定，倘其
    證明尚未達到此一程度，而有合理之懷疑存在時，即無從為
    有罪之認定，亦有最高法院76年度臺上字第4986號判例可資
    參照。況刑事訴訟法第161條第1項亦規定，檢察官就被告犯
    罪事實，應負舉證責任，並指出證明之方法，是檢察官對於
    起訴之犯罪事實，應負提出證據及說服之實質舉證責任，倘
    其所提出之證據，不足為被告有罪之積極證明，或其指出證
    明之方法，無從說服法院以形成被告有罪之心證，基於無罪
    推定之原則，自應為被告無罪判決之諭知，最高法院92年度
    臺上字第128號著有判例可資參照。
三、公訴意旨認被告亥○○、癸○○、辰○○、酉○○、庚○○
    、子○○、甲○○、乙○○、壬○○、寅○○及卯○○所涉
    上開圖利、公務員登載不實公文書及業務登載不實文書犯行
    ，無非係以：（一）有關圖利及公務員登載不實公文書罪嫌
    部分：(1)安坑棄土場座落新店市○○段小粗坑小段21地號等
    48筆土地，其中156之1、141之2、143之2等地號三筆土地編
    定為山坡地保育區水利用地，8、151等地號二筆土地編定為
    山坡地保育區丙種建築用地，53地號土地係編定為山坡地保
    育區礦業用地，159之1地號土地係編定為山坡地保育區交通
    用地，以上四種用地、七筆土地不得設置棄土場乙節，業經
    證人辛○○、未○○、丁○○證述在卷，及證人辛○○82年
    9月8日製成臺北縣鼓勵民間申請設置工程廢棄土棄置場地政
    局審查表、浮簽附卷可參。又依卷附前臺灣省政府地政處88
    年4月8日88地四字第14205號函所示水利用地、丙種建築用
    地、交通用地均未規定得容許作棄土場使用。礦業用地則容
    許作「採取土石」，其許可使用細目含「砂石堆置、儲運、
    土石碎解洗選場及…」。82年9月9日第二次綜合審查會主持
    人癸○○、工務局代表辰○○、記錄丙○○等人會後做成記
    錄，以丙種建築用地、交通用地、水利用地「非屬『非都市
    土地管制規則』表列同意事項，亦未列載禁止事項應無牴觸
    」，礦業用地部分則略而不提，核准設置在案等節，業經證
    人丑○○、巳○○、戊○○等人證述在卷，及有辰○○手抄
    呈閱癸○○之會議記錄稿件、第二次綜合審查會會議記錄等
    可憑。(2)又安坑棄土場所在48筆土地中，僅35筆土地屬另案
    福國安康社區範圍，領有78店什字第024號雜項執照，惟餘
    13筆土地既無山坡地開發許可亦無雜項執照，且已有無照施
    工之事實各節，有洪守訓申請安坑棄土場申請書資料、78店
    什字第024號雜項執照影本、使用土地清查表各一份在卷可
    稽。依建築法第7條、第28條及山坡地開發建築管理法第4條
    明文規定「挖填土石為雜項工作物」、「雜項工作物之建築
    應申請雜項執照」及「山坡地開發建築，應依申請開發許可
    、雜項執照及建築執照順序申請辦理」，本件棄土場必要水
    土保持設施擋土牆、沈沙池、攔沙壩、豎井及涵管等雜項工
    作物，依法均應申請雜項執照，是83年12月27日第三次綜合
    審查會會議紀錄五、結論（三）15亦敘明「核准設置後，請
    向本府工務局申請雜項執照後依規定辦理」，臺北縣政府並
    於84年4月19日以84北工建字第B3112號函復業者應依規定申
    請雜項執照，有第三次綜合審查會會議紀錄及上開函文在卷
    可稽。被告張邦、庚○○、乙○○等人以內政部82年1月1
    2日台（82）內營字第8106841號函稱「未涉及建築行為者，
    免申請開發許可及雜項執照」，做為安坑棄土場免辦雜項執
    照之依據。惟查，本案係以「當時未要求請領雜項執照，且
    本案申請地點係位於綠野香坡社區開發範圍之裡地內，故四
    週均為社區開發之用地」為由，同意免辦雜項執照，並未考
    慮到前述內政部函令所稱「未涉及建築行為」情形。且該函
    所稱未涉及建築行為者，係指未涉及建築法所規範之行為者
    ，亦有內政部營建署89年6月3日89營署建字第16515號函文
    可參。本件棄土場之必要水土保持措施，如擋土牆、沈沙池
    、攔沙壩、豎井及涵管等已為建築法第7條規範之雜項工作
    物，為建築行為，依法即應申請雜項執照。(3)安坑棄土場84
    年10月13日正式啟用，核准容留棄土380萬立方米，依當時
    該場販售建築物報請開工所需之「棄土證明」每立方米約40
    元，實際至該場傾倒棄土另收費每立方米約135元計算各節
    ，亦據證人許重熀、呂理正、高天助等人證述在卷，核計被
    告亥○○等人圖利業者金額達六億六千五百餘萬元。（二）
    有關業務登載不實文書罪嫌部分：被告寅○○、卯○○人坦
    承喬冠營造有限公司未依鉅翰工程顧問有限公司設計之相關
    擋土及排水設施圖說施作水土保持工程，且僅承作該場洗車
    台、沈沙池及部分水溝整修工程，卻出具「…查該棄土場之
    擋土及排水安全設施等工作確經承造單位依該棄土場設計圖
    說施做完成，安全應無虞」不實證明書乙份送交工務局情節
    不諱，並有被告壬○○84年8月31日簽呈、臺北縣政府84年1
    0月13日84北府工建字第374357號函稿、安坑棄土場84年8月
    18日啟用勘驗紀錄各一份可憑為其主要論據。訊據被告亥○○、癸○○、辰○○、酉○○、庚○○、子○○、甲○○、
    乙○○及壬○○固不否認曾於前揭時地分別參與安坑棄土場
    之申設審查事宜，而被告癸○○、辰○○及壬○○亦不否認
    曾分別製作82年9月9日之審查會會議紀錄及84年8月18日之
    啟用勘驗紀錄，另被告寅○○及卯○○並不否認曾以喬冠營
    造有限公司名義出具前開證明書等事實，然均堅詞否認有何
    公訴意旨所稱之圖利、公務員登載不實公文書及業務登載不
    實文書犯行，被告謝富I貴、癸○○、辰○○、酉○○、庚○○、子○○、甲○○、乙○○及壬○○均辯稱：安坑棄土
    場之設置僅屬用地之改良，與容許使用無關，毋須會商地政
    機關，亦無違反非都市土地使用管制規則之情形，且依台灣
    省營業工程廢土棄置場設置要點第6條第2項之規定，縱有不
    符非都市土地使用管制規則之情事，仍得經主管機關裁量後
    核准設置；另安坑棄土場之設置，並無作為建築使用之再利
    用計畫，依法無需辦理雜項執照，且該棄土場必要水土保持
    設施之設置，因未涉及建築行為，亦無申請雜項執照之必要
    ，是上開設立安坑棄土場之決議並無違法之情事等語，而被
    告癸○○、辰○○及壬○○並辯稱：所製作之會議紀錄及啟
    用勘驗紀錄均屬實在，並無明知不實而記載之情事等語，另
    被告寅○○及卯○○則辯稱：擋土及排水措施確為喬冠營造
    有限公司所施作完成，該出具證明書之內容自無不實之記載
    等語。
四、經查：
  （一）有關圖利部分：
      (1)新店市○○段小粗坑小段156之1、141之2、143之2等地
        號三筆土地編定為山坡地保育區水利用地，同小段8、1
        51等地號二筆土地編定為山坡地保育區丙種建築用地，
        同小段53地號土地係編定為山坡地保育區礦業用地，同
        小段159之1地號土地係編定為山坡地保育區交通用地，
        而依「非都市土地使用管制規則」之規定，上開土地容
        許使用項目並無營建工程廢土棄置場乙情，雖經證人即
        臺北縣政府地政局之辛○○於偵審中證述在卷，並有其
        所為之簽呈及前開相關法令可資參照；然依內政部82年
        8月17日台內地字第8283300號函釋內容：「一營建廢土
        棄置場主管機關會同農業主管機關審議廢土棄置場設置
        時，認為擬設廢土棄置場之農牧用地土地，於堆置廢棄
        土後，仍可回復做農業使用，則該堆置土石係屬農地改
        良，與農牧用地之容許使用無關，毋需會商地政機關。
        」及86年8月20日台內地字第8681422號函釋內容：「如
        經營建廢土棄置場主管機關會同鹽業用地主管機關（經
        濟部）審議廢土棄置場設置時，認為擬設廢土棄置場之
        鹽業用地土地，於堆置廢棄土後，仍可繼續做鹽業使用
        ，則與鹽業用地之容許使用無關。」所載，足見棄土場
        於堆置土石後仍可回復各該用地使用者，該堆置土石即
        屬用地改良，與容許使用無關，僅經棄土場主管機關及
        各該用地之目的事業主管機關同意即可，毋需會商地政
        機關，是上開用地容許使用項目縱無營建工程廢土棄置
        場，亦難認該棄土場之設置即有違反非都市土地使用管
        制規則之情事；而依安坑棄土場83年12月27日第三次綜
        合審查會之會議紀錄所載，業已表明「本案若核准為棄
        土場，仍作為原編定用地使用，不作為建築用地使用」
        之意旨，參諸安坑棄土場82年9月9日第二次綜合審查會
        會議紀錄內有關前開各項用地之結論，足見本件棄土場
        之設置應屬用地改良之情形，而無前開非都市土地使用
        管制規則之適用。
      (2)況臺灣省營建工程廢土棄置場設置要點第6條之規定：
        「棄土場應避免設置於下列地區：地質結構不良、地
        層破碎、活動斷層或有滑動崩塌之虞之地區。水庫集
        水區、河川行水區域內及河川區○○○○○道防衛之行
        為。水源水質水量保護區自來水水源取水體水平距離
        一定範圍內。依其他法令規定限制設置者。前項各款
        不影響安全、水道防衛、水源保護等經主管機關同意設
        置者不在此限。」，而依該要點第3點之規定，棄土場
        設置之主管機關在縣（市）為縣（市）政府，足見在不
        影響安全、水道防衛、水源保護等情形，本件安坑棄土
        場縱有不符其他法令限制設置之規定，主管機關即臺北
        縣政府仍有核准設置之權限，是自難僅以違反「非都市
        土地使用管制規則」之限制規定即認上開棄土場之設置
        有何違法之情事；而依安坑棄土場歷次綜合審查會會議
        紀錄所載各項結論觀之，顯見已就「安全、水道防衛及
        水源保護」等要件加以考量，參照卷內現存相關事證，
        尚難認上開審查會所為有關用地審查部分之決議有何違
        法裁量及濫用裁量權之情事，是自難逕認該棄土場設置
        之決議有何明知違法之情事。
      (3)有關棄土場設置所須之水土保持措施應否申請雜項執照
        乙事，經內政部函釋之結果，認為：山坡地範圍內設
        置之棄土場，設管理室、廁所等涉建築行為或棄土場之
        填埋完成後之再利用計畫係做為建築使用者，應依本部
        81年11月9日台八一內營字第8188931號函送會議結論申
        請核發設置開發許可及雜項執照；未涉及建築行為者
        ，免申請開發許可及雜項執照，此有內政部82年1月12
        日台八二營字第8106841號函釋在卷可稽；而依內政部
        營建署89年6月3日89營署建字第16515號函釋之內容：
        「建築行為泛指建築法所規範之行為。另建築法所稱
        雜項工作物，建築法第7條已有明文列舉，其中有關駁
        崁、挖填土石方工程，應以建築有關之工程範圍，其與
        興建建築物為目的無關者，應依其他有關法令規定辦理
        ，本部75年11月29日台內營字第450467號函已有明釋。
        本部82年1月12日台內營字第810684號函所稱未涉及
        建築行為者，係指未涉及建築法所規範之行為者。」，
        足見安坑棄土場之水土保持設施，若未涉及興建建築物
        為目的之建築行為，應無申請雜項執照之必要；又建築
        法第4條規定：「本法所稱建築物，為定著於土地上或
        地面下具有頂蓋、樑柱或牆壁，供個人或公眾使用之構
        造物或雜項工作物。」，而依行為時之法律即修正前建
        築法第7條之規定：「本法所稱雜項工作物，為營業爐
        灶、水塔、瞭望臺、廣告牌、散裝倉、廣播塔、煙囪、
        圍牆、駁嵌、高架遊戲設施、游泳池、地下儲藏庫、建
        築物興建完成後增設之中央系統空氣調節、昇降設備、
        防空避難、污物處理及挖填土石等工程。」，觀諸建築
        法第7條所稱之「挖填土石方工程」應以建築有關之工
        程為範圍，而建築法係為實施建築管理所制定，是以建
        築法第7條所稱之「挖填土石方工程」，應以建築有關
        之工程範圍，其與興建建築物為目的無關者，應依其他
        有關法令規定辦理，此有內政部74年11月29日台內營字
        第450467號函要旨可資參照，足見建築法第7條所稱之
        雜項工作物，亦應以興建建築物為目的有關者始有其適
        用。而依業主洪守訓於84年5月10日正式啟用申請書內
        所檢附之照片觀之，安坑棄土場之水土保持設施，如擋
        土牆、沉砂池、攔沙壩、豎井及涵管等，並未具有頂蓋
        、樑柱或牆壁，參以安坑棄土場申請計畫書內有關再利
        用計畫之記載，本件棄土場於填埋完成後亦無供作建築
        使用之情形，足見該等水土保持設施顯非建築法第4條
        所規定之建築物，亦非修正前建築法第7條所規定之雜
        項工作物，揆諸前揭之說明，自無申請雜項執照之必要
        ，是上開棄土場審查會所為有關申請雜項執照部分之決
        議即難認有何違法之情節。至有關安坑棄土場歷次審查
        會議紀錄內雖未援引上開內政部之相關函釋內容作為同
        意免辦雜項執照之依據，然安坑棄土場之免辦雜項執照
        既屬依法有據，已如前述，是其因而取得之該等利益即
        難認有何不法之情事，自不得以上開圖利罪名相繩。
  （二）有關公務員登載不實公文書部分：
      (1)安坑棄土場第二次綜合審查會係於82年9月9日召開，並
        由被告癸○○及丙○○分別擔任主持人及紀錄，業經被
        告癸○○及辰○○供明在卷，並有該次會議紀錄附卷可
        稽；而依該次會議紀錄所載內容，其中結論部分計有：
        「本申請案與會各單位共同認定：(一)環保部分：原則同
        意，請依切結書內容徹底執行。(二)地政單位：申請地
        目為林業用地，依切結恢復林業用地。為「農牧用地
        」按縣長指示，由本府逕行核定且依授權由本小組同意
        。為「丙種建築地」者，因填土之使用強度比原規定
        低，且填土屬改良地形措施，應無抵觸。為「交通用
        地」者，填土後仍為交通用地，故無抵觸。為「水利
        用地」者，因目前無水流過且水土保持措施有設置涵管
        ，無影響水利用地之虞，其編定亦需俟填土完後循山開
        辦法申請編定且工務局查證該水利用地屬另案山開開發
        範圍。准此項雖非屬「非都市土地管制規則表列
        同意事項，亦未列載禁止事項，應無抵觸。(三)農務單位
        ：如意見表。(四)林務單位：原則同意。(五)交通單位：原
        則可。」等內容，然證人即參與會議之地政局人員辛○○於本院90年12月12日調查中證稱：上開地政單位意見
        係當日與會單位討論後經主席裁示之結論等語，而證人
        即參與會議之農業局人員巳○○於本院91年5月9日調查
        中亦證稱：會議紀錄結論確為當天會議主席裁示之結論
        等語，又證人即參與會議之農業局人員吳建興及巳○○
        於88年11月3日警詢及本院91年5月9日調查時亦分別證
        稱安坑棄土場之設立並未違反農業局之規定而同意設立
        等語，且證人即參與會議之環保局人員戊○○於本院91
        年5月9日調查中亦證稱其於該次會議並未表示反對安坑
        棄土場之設立等語，另證人即參與會議之警察局人員丑
        ○○於本院同日調查中證稱：「（問：就警察局安坑棄
        土場審核項目有無不符警察局相關規定？）無。」等語
        ，足見前開會議紀錄所載內容並無虛偽不實之處；況依
        前開與會人員於偵審中所為證言觀之，顯見該次會議紀
        錄僅記載會議討論之結論，而依卷內現存事證，亦無從
        認定前開會議紀錄所載結論有何與當日會議實際內容相
        悖之情形，是自難僅以並未記載各單位發言內容等事實
        ，逕認該次會議紀錄之製作有何明知不實而登載之情事
        。
      (2)安坑棄土場業於84年8月18日前往現場進行啟用勘驗事
        宜，業經被告壬○○供明在卷，並製有啟用勘驗紀錄附
        卷可參；又被告壬○○自69年4月1日起至84年6月15日
        均在臺北縣政府工務局土木課任職，此有臺北縣政府工
        務局服務年資證明書在卷可參，而本件安坑棄土場之審
        查會均係於84年6月前所召開，且依歷次會議紀錄所載
        出席人員之名單觀之，足見被告壬○○確未參與安坑棄
        土場之歷次審查會，自難認其就各次審查會議內容有何
        明知不實之情形。另依該次啟用勘驗紀錄所載內容，結
        論欄內雖記載：「（一）本棄土場係本府77年8月15日
        北府建字第252807號函核准開發許可內之裡地，並領有
        78年店什字第024號及82店什字第038號之使用執照，其
        防災設施、排水幹線系統已施作完成，並經大邦建築師
        事務所倪邦甯建築師82年4月27日簽證。」等內容，然
        卷附之83年12月27日安坑棄土場第三次綜合審查會議紀
        錄，其中結論部分載有「（一）本案為洪守訓君申請於
        新店市○○段小粗坑小段第21地號等48筆土地設置營建
        工程廢棄土棄置場，為綠野香坡社區開發案之裡地…」
        等內容，而依業主洪守訓於84年5月10日正式啟用申請
        書內所檢附之照片、倪邦甯建築師於82年4月27日出具
        之證明書及大邦建築師事務所出具之臺北縣新店市○○
        段小粗坑小段棄土場申請計畫書—防災措施暨設施已完
        工證明書所載內容觀之，確曾敘及：安坑棄土場係屬臺
        北縣政府於77年8月15日北府工建字第252807號函准開
        發許可內之裡地，並領有78店什字第024號什項執照及
        領有82店什使字第038號之使用執照，且該棄土場申請
        案周圍之防災措施暨安全設施均已施作完成等內容，參
        諸被告乙○○於84年5月19日所為之簽呈內擬辦欄亦載
        有「一綜上所述，本案營建工程廢棄土棄置場為開發社
        區之裡地，該四周之防災措施暨安全設施均已施作完成
        ，並取得部分使用執照在案，擬不必再次申請雜項執照
        」等語，足見被告壬○○依據上開文件而於啟用會勘紀
        錄記載前開內容，自難認有何不實登載之情形；至被告
        壬○○於登載上開內容之際，縱疏未詳加審查上開文件
        所載資料是否正確，然依卷內現存事證，亦難逕認被告
        壬○○即有明知不實而登載之故意。
  （三）有關業務登載不實文書部分：
      (1)承造單位喬冠營造有限公司與設計單位鉅翰工程顧問有
        限公司於84年10月3日確曾出具內容為：「洪守訓於新
        店市○○段小粗坑小段貳拾壹地號等肆拾捌筆土地申請
        棄土場乙案，緣周邊土地已取得臺北縣政府七十八店什
        字第０二四號什項執照在案，查該棄土場之擋土及排水
        安全設施等工作經承造單位依該棄土場設計圖說施作完
        成，安全應無虞。」之證明書乙節，業經被告卯○○供
        明在卷，並經證人即鉅翰工程顧問有限公司之戌○○於
        本院92年5月1日調查中證述在卷，且有上開證明書影本
        在卷可稽；而安坑棄土場係於84年10月13日經臺北縣政
        府通知正式啟用乙情，亦有臺北縣政府84年10月13日84
        北府工建字第374357號函附卷可參，足見上開證明書應
        係於安坑棄土場啟用前所出具無訛。
      (2)證人即洪守訓之子己○○於本院94年12月21日審理中證
        稱：坡趾保護工係於棄土場啟用後才會施作之設施等語
        ，而依卷附之安坑棄土場申請計畫書內所載之防災計畫
        觀之，其中就坡趾保護工部分敘明：「為確保填土完成
        後坡趾之安定，故於坡趾處設置擋土牆乙式…」等內容
        ，足見被告寅○○及卯○○所稱坡趾保護工非屬棄土場
        啟用前應完成之擋土及排水措施乙節，應屬可採，是自
        難僅以被告寅○○及卯○○於棄土場啟用前未施作坡趾
        保護工即認上開證明書有何記載不實之情事。
      (3)證人即鉅翰工程顧問有限公司之午○○於本院92年8月1
        4日調查中證稱：「（問：依據申請計劃書上有幾個邊
        是利用綠野香波的部分？）沿著道路的三個面。」、「
        （問：另外一個邊未利用綠野香波的部分要如何施作擋
        土設施？）如計劃書35頁所載的波趾保護工。」等語，
        觀諸卷附之安坑棄土場申請計畫書內所載之排水系統計
        畫，其中就施工中排水措施部分敘明：「由於本棄土區
        上邊坡之外緣即為綠野香波社區○道路，未來雨水逕流
        以社區道路之邊溝排水系統排放，故本區可不必另設棄
        土區外之截流排水設施。」等內容，足認被告寅○○及
        卯○○所稱上開棄土場曾援用綠野香坡社區之擋土及排
        水設施乙節，應非虛言；又證人即鉅翰工程顧問有限公
        司之戌○○於本院92年5月1日調查中證稱：在設立許可
        後到核准倒土之前必須施作之設施主要為排水箱涵及沉
        砂池等語，亦有卷附之安坑棄土場申請計畫書可資參照
        ，而證人即參與84年8月18日會勘之申○○於本院94年1
        2月22日審理中亦證稱：會勘之際，該棄土場之擋土牆
        、沉砂池及截水溝均已完成等語，觀諸業主洪守訓於84
        年5月10日正式啟用申請書內所檢附之照片，確有沉砂
        池及排水箱涵等擋土及排水設施之設置，足見於喬冠營
        造有限公司出具上開證明書之際，依前開棄土場申請計
        畫書所應施作之擋土及排水安全措施確已完成；參以上
        開棄土場之擋土及排水設施係由喬冠營造有限公司所施
        作乙節，亦經證人即洪讀之子洪龍水及己○○先後於本
        院91年9月26日、92年7月10日及94年12月21日審理中到
        庭結證在卷，是前開證明書之出具尚難認有何明知不實
        而虛偽登載之行為。
    綜上所述，被告亥○○、癸○○、辰○○、酉○○、庚○○
    、子○○、甲○○、乙○○、壬○○、寅○○及卯○○所涉
    上開圖利、公務員登載不實公文書及業務登載不實文書犯行
    ，均屬無從證明。此外，復查無其他積極證據足認被告亥○○、癸○○、辰○○、酉○○、庚○○、子○○、甲○○、
    乙○○、壬○○、寅○○及卯○○確有為前開圖利、公務員
    登載不實公文書及業務登載不實文書犯行，揆諸前揭之說明
    ，自應均為無罪之諭知。
據上論斷，應依刑事訴訟法第301條第1項前段，判決如主文。
本案經檢察官李鴻維到庭執行職務。
中    華    民    國    95    年    8     月    21    日
                  臺灣臺北地方法院刑事第十五庭
                        審判長法  官  周祖民
                              法  官  吳麗英
                              法  官  黃雅君
以上正本證明與原本無異。
如不服本判決，應於判決送達後10日內向本院提出上訴狀 (應抄
附繕本)。
                              書記官  陳麗津
中    華    民    國    95    年    8     月    21    日


司法院資訊處製作；財團法人民間司法改革基金會備份。
